臺灣高等法院刑事判決
111年度上易字第1170號
上  訴  人  
即  被  告  王志仁


上列上訴人因恐嚇案件，不服臺灣臺北地方法院111年度易字第1
32號，中華民國111年6月28日第一審判決（起訴案號：臺灣臺北
地方檢察署110年度偵字第30203號），提起上訴，本院判決如下
：
    主  文
上訴駁回。
    事  實
一、王志仁前因至國泰醫療財團法人國泰綜合醫院(下稱國泰醫
    院)就醫，由該院醫師劉榮森施予手術治療而有醫療糾紛，
    王志仁就該醫療糾紛對國泰醫院、劉榮森提出之民事訴訟業
    已敗訴確定，對劉榮森提起之刑事告訴亦經檢察官為不起訴
    處分及駁回再議。嗣王志仁因認劉榮森應就前開醫療糾紛給
    付賠償金額，竟基於恐嚇取財之犯意，先於民國110年8月3
    日前某日時許，以allenwa0000000mail.com之電子郵件信箱
    ，接續寄送電子郵件（下稱本案恐嚇訊息郵件）至國泰醫院
    院長室、劉榮森之信箱，要求劉榮森與王志仁和解，若未和
    解，王志仁會將記載「大家好：我是劉榮森醫師的病人，數
    年前由他切除右胸腫瘤後，右手就此麻痺無力且經鑑定已無
    法恢復，因此嚴重影響工作及生活，至國泰醫院調閱病歷才
    赫然發現複寫的手術同意書跟我留存聯完全不同（絕非本人
    偽造若有歡迎提告），因此僅能建議大家日後手術要小心慎
    選醫生，以上供參best regards Allen」之訊息內容（下稱
    本案恐嚇訊息），每天傳送給劉榮森之友人，嗣劉榮森收受
    本案恐嚇訊息郵件後於110年8月3日23時3分許回覆王志仁，
    詢問其要求之和解條件，王志仁遂於110年8月4日9時1分許
    再寄送電子郵件至劉榮森信箱，要求劉榮森支付新臺幣（下
    同）166萬元作為和解條件（下稱本案恐嚇金額郵件），以
    此方式欲使劉榮森心生畏懼而依指示付款，惟因劉榮森未交
    付財物並報警處理而未遂。
二、案經劉榮森訴由臺北市政府警察局大安分局報告臺灣臺北地
    方檢察署（下稱臺北地檢署）檢察官偵查起訴。
    理  由
一、證據能力
㈠、按被告以外之人於審判外之陳述，雖不符前4條之規定，而經
    當事人於審判程序同意作為證據，法院審酌該言詞陳述或書
    面作成時之情況，認為適當者，亦得為證據；當事人、代理
    人或辯護人於法院調查證據時，知有第159條第1項不得為證
    據之情形，而未於言詞辯論終結前聲明異議者，視為有前項
    之同意，刑事訴訟法第159條之5第1、2項分別定有明文。本
    判決所引用其他審判外之言詞或書面陳述，復經本院於審判
    期日提示，並告以要旨後，檢察官、上訴人即被告王志仁均
    未於言詞辯論終結前，就證據能力部分有所異議，本院復查
    無該等證據有違背法定程序取得或顯不可信之情狀，依刑事
    訴訟法第159條之5第2項之規定，有證據能力。
㈡、本件認定事實所引用之非供述證據，與本案具有關連性，且
    無證據證明係公務員違背法定程式所取得，依刑事訴訟法第
    158條之4反面解釋，當有證據能力。　　
二、訊據被告固坦承有於108年8月3日前某日時許、同年月4日晚
    上9時1分許，先後寄送本案恐嚇訊息郵件、本案恐嚇金額郵
    件與告訴人劉榮森等情，惟矢口否認有何恐嚇取財未遂之犯
    行，辯稱：我之前在國泰醫院就醫，由告訴人施予手術，有
    醫療糾紛，因為告訴人違反醫療法，市政府有裁罰，所以我
    寄送本案恐嚇訊息郵件給告訴人，希望他跟我和解，告訴人
    告訴人收受後還詢問我和解條件，我才又寄送本案恐嚇金額
    郵件給他，告訴人隔送提出6萬元和解皆大歡喜的郵件給我
    ，告訴人並沒有因為上開郵件而心生恐懼，只是因為告訴人
    違反醫療法部分單純要與告訴人談和解，告訴人也同意，並
    沒有恐嚇取財等語。經查：
㈠、本件被告確有於110年8月3日前某日時許，以其所申登使用帳
    號為allenwa0000000mail.com之電子郵件信箱，接續寄送本
    案恐嚇訊息郵件至國泰醫院院長室、告訴人之信箱，要求告
    訴人與被告和解，若未和解，被告會將本案恐嚇訊息每天傳
    送給告訴人之友人；告訴人收受本案恐嚇訊息郵件後，於11
    0年8月3日23時3分許回覆被告，詢問其要求之和解條件，被
    告遂於110年8月4日9時1分許再寄送本案恐嚇金額郵件至告
    訴人之信箱，要求告訴人支付166萬元作為和解條件等情，
    此是被告於警詢、偵查、原審及本院審理時供陳明確（見偵
    卷第9至11、129至131頁，原審111易3卷第26、52、55頁，
    本院卷第64至65、94頁），核與證人即告訴人於警詢時、偵
    查及原審審理時之證述情節大致相符（見偵卷第13至15、11
    7至119頁，原審111易3卷第45至51頁)，並有allenwa000000
    0mai1.com電子郵件信箱寄送本案恐嚇訊息郵件與本案恐嚇
    金額郵件内容列印資料、告訴人寄送予被告之電子郵件在卷
    可稽（見偵卷第17、21頁，原審111審易73卷第31至33頁)。
    上揭事實，已堪認定。
㈡、被告雖辯稱：係與告訴人間有醫療糾紛，始以本案恐嚇訊息
    郵件、本案恐嚇金額郵件要求告訴人出面和解云云。然查：
    　　
　⒈被告前因至國泰醫院就醫，由該院醫師即告訴人施予手術治
    療而有醫療糾紛，被告就該醫療糾紛對國泰醫院、告訴人提
    出民事訴訟請求損害賠償，經原審法院民事庭於104年6月30
    日以102年度醫字第6號判決駁回其訴及假執行之聲請，嗣經
    本院民事庭於105年5月10日以104年度醫上字第17號判決駁
    回原告之上訴確定；另被告以告訴人涉犯業務過失傷害、業
    務登載不實文書罪嫌提起刑事告訴，亦已經臺北地檢署檢察
    官於103年1月13日以102年度偵字第97號為不起訴處分，並
    經臺灣高等檢察署於104年1月9日以104年度上聲議字第198
    號處分書駁回再議一節，此據被告供述在卷（見本院卷第64
    、94頁），亦有臺北地檢署102年度偵字第97號不起訴處分
    書、臺灣高等檢察署104年度上聲議字第198號處分書、原審
    法院民事庭102年度醫字第6號民事判決、本院民事庭104年
    度醫上字第17號民事判決在卷可稽（見偵卷第49至109頁)，
    足見被告所指相關醫療糾紛致令其受有損害一節，均已經由
    司法程序救濟，而認告訴人為被告實施之醫療行為，並無任
    何醫療疏失而應負民、刑事責任之情事。被告前開所辯，顯
    與事實不符。
　⒉被告於本院審理時雖提出臺北市政府衛生局100年11月28日北
    市衛醫護字第10054942601號裁處書影本，辯謂：告訴人確
    有違反醫療相關法規，造成被告權益受損云云。然觀諸被告
    所提出之裁處書（見本院卷第31至35頁）內容所載，國泰醫
    院遭裁罰之事實為該院醫師即告訴人於病患即被告之手術同
    意書增處未加註明年月日，違反醫療法第68條規定，而依同
    法第102條第1項第1款規定裁罰，顯係主管機關就醫療院所
    單位違反醫療法令所為之相關行政裁罰，並未涉及告訴人對
    被告施以之醫療行為有何違反醫療常規而應負損害賠償或刑
    罰，難認被告有何得據以向告訴人請求或主張損害賠償之權
    益。
  ⒊據上各節，被告所指與告訴人間有因醫療紛紛而生民、刑事
    責任一節，既經由司法程序認告訴人無任何醫療疏失而應負
    民、刑事責任之情事，被告前開所辯，洵無可採。
㈢、再按刑法第346條之恐嚇取財罪，係以意圖為自己或第三人不
    法之所有，而以恐嚇使人將本人或第三人之物交付為構成要
    件。又恐嚇取財罪之恐嚇，指凡一切言語、舉動足以使人生
    畏怖心者均屬之，而該言語或舉動是否足以使他人生畏怖心
    ，應依社會一般觀念衡量之，如行為人之言語、舉動，依社
    會一般觀念，均認係惡害之通知，而足以使人生畏怖心時，
    縱被害人心理狀態特別，不因而畏怖，仍不能不認為行為人
    已著手實行恐嚇取財犯行，自應成立該罪之未遂犯（最高法
    院84年度台上字第813號判決意旨參照）。又恐嚇之性質，
    不以違法為必要，雖屬合法之事，若以恐嚇要挾，仍構成恐
    嚇取財罪（最高法院76年度台上字第7178號判決意旨參照）
    。經查：
  ⒈觀諸卷附之本案恐嚇訊息郵件內容略以：你（即國泰醫院院
    長室收受郵件人員）就轉告劉醫師（即告訴人），說我（即
    被告）每天傳給他（即告訴人）3個朋友，直到他跟我私下
    和解為止；我傳的內容如下：「大家好：我是劉榮森醫師（
    即告訴人）的病人，數年前由他切除右胸腫瘤後，右手就此
    麻痺無力且經鑑定已無法恢復，因此嚴重影響工作及生活，
    至國泰醫院調閱病歷才赫然發現複寫的手術同意書跟我留存
    聯完全不同（絕非本人偽造若有歡迎提告），因此僅能建議
    大家日後手術要小心慎選醫生，以上供參best regards All
    en（即被告）」（即本案恐嚇訊息）等語（見偵卷第21頁）
    可知，其內容係指摘告訴人對被告施予手術之預後不佳，且
    告訴人就該手術留存於醫院病歷及給予被告之手術同意書有
    不同版本等情，依一般社會觀念，該郵件所傳述之內容確足
    使具醫師身分之告訴人聲譽遭受損害，是無論被告於本案恐
    嚇訊息所揭露之內容是否屬實，被告所為既係以傳送加害告
    訴人名譽之惡害通知，要挾告訴人與被告「私下和解」，揆
    諸前揭規定及說明，自屬恐嚇之行為。
  ⒉參以，告訴人收受內含本案恐嚇訊息之本案恐嚇訊息郵件後
    ，於110年8月3日23時3分許回覆被告之郵件內容略以：敬愛
    的王志仁先生（即被告），七年不見，您好嗎？1.七年前您
    已經敗訴，為何現在又提和解？2.您既然提出和解，那您的
    條件是什麼等語；又被告於110年8月4日9時1分許寄送告訴
    人之本案恐嚇金額郵件之內容略以：我（即被告）手一樣麻
    痺無力，無法正常工作及生活，之前我要求的賠償是350萬
    元至450萬元，現在我願意調降為166萬元等語，此有上開郵
    件影本附卷可稽（見原審111審易73卷第33頁，偵卷第17頁
    ）。可知被告傳送本案恐嚇訊息郵件中所稱「私下和解」之
    意，即係欲使告訴人交付上開財物，確已構成著手恐嚇取財
    之犯行。
  ⒊再查被告明知其所指相關醫療糾紛致令其受有損害一節，均
    已經由司法程序救濟，而認告訴人為被告實施之醫療行為，
    並無任何醫療疏失而應負民、刑事責任之情事，業如前述，
    則其以前揭加害告訴人名譽之惡害通知恐嚇告訴人交付166
    萬元之損害賠償和解金，自具不法所有意圖至明。揆諸前揭
    規定及說明，被告辯稱並無不法意圖云云，自不可採。
  ⒋被告為達恐嚇取財目的，以傳送本案恐嚇訊息郵件及本案恐
    嚇金額郵件予告訴人之方式，欲使告訴人心生畏懼而交付財
    物，告訴人雖未因而交付財物予被告，然依前開說明，仍認
    被告已著手恐嚇取財構成要件行為之實行，應成立未遂。至
    被告固提出110年8月5日15時51分許告訴人傳送予被告之電
    子郵件（見原審111審易73卷第31頁），欲證明告訴人有同
    意被告寄送本案恐嚇訊息予告訴人之友人，並寫電子郵件嘲
    笑被告云云，惟被告已著手實行恐嚇取財犯行，實與告訴人
    是否因而心生畏懼無涉。況證人即告訴人於原審審理時證稱
    ：我的回信只是想用輕鬆一點的語氣與被告談，不想讓被告
    把我當敵人，希望被告不要再做這件事情（即傳送本案恐嚇
    訊息予告訴人之友人之事），我有一陣子很想寄錢給被告，
    因為我每天接到友人收受被告傳送本案恐嚇訊息的郵件而來
    電關心，我很困擾，我真的有發自內心想要花錢消災等語（
    見原審111易3卷第49頁），足見被告所為業已造成告訴人之
    困擾而心生畏懼，已達使告訴人欲支付金錢予被告之程度，
    則被告辯稱告訴人收受本案恐嚇訊息郵件、本案恐嚇金額郵
    件後並無心生畏懼云云，亦不可採。
㈣、綜上所述，本案事證明確，被告犯行堪以認定，應依法論科
    。
三、論罪
㈠、核被告所為，係犯刑法第346條第3項、第1項之恐嚇取財未遂
    罪。
㈡、被告基於恐嚇取財之單一犯意，於密切接近之時間內寄送本
    案恐嚇訊息郵件、本案恐嚇金額郵件予告訴人，侵害同一法
    益，各行為之獨立性薄弱，依一般社會健全觀念，在時間差
    距上，難以強行分開，應視為數個舉動之接續施行，合為包
    括之一行為予以評價，較為合理，應屬接續犯，而論以一罪
    即為已足。
㈢、被告著手恐嚇取財犯行之實行，雖使告訴人心生畏懼，然告
    訴人並未因而交付財物而未遂，其犯罪情節自較既遂犯為輕
    ，故依刑法第25條第2項，按既遂犯之刑減輕之。
四、駁回上訴之理由　　
㈠、原審以被告所犯事證明確，適用刑法第346條第3項、第1項、
    第25條第2項、第41條第1項前段之規定，並以行為人之責任
    為基礎，審酌被告本應依循正軌賺取財物，詎不思此為，為
    謀取不法利益而以寄送本案恐嚇訊息郵件、本案恐嚇金額郵
    件予告訴人，告以將本案恐嚇訊息傳送告訴人之友人而加害
    告訴人名譽之情，並藉此要求告訴人支付166萬元之金額，
    其法治觀念顯有欠缺，且嚴重影響社會治安及告訴人之心理
    安全，實應非難；復斟酌被告於明知與告訴人間多年前之醫
    療糾紛民事訴訟及刑事告訴已分別認定告訴人並無給付被告
    損害賠償之責任、告訴人對被告並無業務過失傷害等犯行，
    猶於多年後以加害告訴人名譽之惡害通知欲向告訴人索討金
    錢，令告訴人不堪其擾，且被告犯後始終否認犯行，難認其
    有何悔悟之心，暨其所為恐嚇取財犯行未實際造成告訴人實
    際財物損失之結果；再衡以被告自陳碩士畢業、無業約3至4
    年、需扶養父親、母親、太太之智識程度及家庭經濟生活狀
    況（見原審111易3卷第57頁）等一切情狀，量處有期徒刑5
    月，並諭知以1千元折算1日為其易科罰金之折算標準；復於
    判決中詳細說明本案恐嚇訊息郵件、本案恐嚇金額郵件不予
    宣告沒收之理由。經核原審認事用法均無違誤，量刑亦稱妥
    適。
㈡、被告提起上訴，猶執前詞否認犯行，並謂以：被告若不小心
    觸法，也是無心之過，請從輕量刑給予緩刑等語。查：
　⒈被告否認犯行，所辯各節，業經本院一一指駁如前，被告據
    此提起上訴，為無理由。
　⒉又犯罪之處罰，現行刑事處罰多採相對罪刑法定主義，賦與
    法官對各個具體犯罪案件有其刑罰裁量權，量刑過輕，確對
    犯人易生僥倖之心，不足收儆戒及改過之效，則刑罰不足以
    戒其意，且被害人或社會產生不平之感；量刑過重則易致犯
    罪人怨懟、自暴自棄，難收悅服遷善之功。查被告為69年次
    ，於本件犯行時業已年滿41歲，正值壯年，碩士畢業之教育
    程度，並非社會經歷、智識淺薄之人，明知其與告訴人間之
    醫療糾紛，業經司法程序定讞，告訴人並無任何醫療疏失而
    負有民、刑事責任，竟仍為謀其個人不法利益，以前揭恐嚇
    手段，向告訴人索取財物，法治觀念薄弱，並影響告訴人之
    心理安全及社會秩序，惡性非輕，且其犯後否認犯行，迄今
    仍未與告訴人和解，取得告訴人之原諒，並無悔意；復考量
    其原擬恐嚇取財之款項高達為166萬元，惟實際尚未有任何
    金錢得手，本案實際所生之財產損害尚非甚鉅，及其犯罪動
    機、目的及手段，於該罪法定刑6月以上5年以下有期徒刑，
    得併科3萬元以下之罰金之刑整體觀之，原審依刑法第25條
    第2項規定減輕其刑，量處有期徒刑5月，堪認適當。原審量
    刑難認有何失當而應予撤銷並改判較輕之刑之理由。
　⒊被告上訴另謂以：我沒有前科，請求給予緩刑等語。查，被
    告為本件犯行前，未曾有任何刑事前科紀錄，有本院被告前
    案紀錄在卷可按（見本院卷第45頁），固符合刑法第74條第
    1項第1款之規定，然審酌被告明知其與告訴人間之醫療糾紛
    ，業經司法程序確認告訴人並無任何民事賠償義務，竟仍為
    本件犯行，致使告訴人心理畏懼，且迄今未能取得告訴人之
    諒解，復於本院審理時推諉卸責，難認其有因經本案偵、審
    程序而有悛悔之實意，是本件被告犯行認不宜以宣告緩刑。
㈢、綜上所述，被告提起上訴，指摘原審量刑過重一節，為無理
    由，應予駁回。　　　 
據上論斷，應依刑事訴訟法第368條，判決如主文。
本案經檢察官黃則儒提起公訴，檢察官羅建勛到庭執行職務。
中　　華　　民　　國　　111 　年　　11　　月　　24　　日
                  刑事第十九庭  審判長法　官  曾淑華
                                      法　官  黃惠敏
                                      法　官  李殷君
以上正本證明與原本無異。
不得上訴。
                                      書記官  周彧亘
中　　華　　民　　國　　111 　年　　11　　月　　24　　日
附錄：本案論罪法條全文
中華民國刑法第346條
意圖為自己或第三人不法之所有，以恐嚇使人將本人或第三人之
物交付者，處6月以上5年以下有期徒刑，得併科3萬元以下罰金
。
以前項方法得財產上不法之利益或使第三人得之者，亦同。
前二項之未遂犯罰之。